---
title: "Proyecto integrativo: visualización de datos de videojuegos"
author:
  - "Emilio Ortiz-Avila"
  - "Mayela Fosado-Mendoza"
date: today
lang: es
format:
  html:
    toc: true
    toc-title: "Tabla de contenidos"
    toc-location: left
    toc-depth: 3
    number-sections: false
    theme:
      light: flatly
      dark: darkly
    css: styles_formal.css
    embed-resources: true
execute:
  echo: true
  warning: false
  message: false
---

```{=html}
<script>
document.addEventListener("DOMContentLoaded", function () {
  const authorBlock = document.querySelector(".quarto-title-meta .quarto-title-meta-contents");
  if (!authorBlock || authorBlock.dataset.socialLinks === "ready") return;

  const profiles = [
    {
      github: "https://github.com/Emilio-O",
      linkedin: "https://www.linkedin.com/in/emilio-ortiz-avila-22b6b7340/",
      email: "aeortiz06@mail.com"
    },
    {
      github: "https://github.com/Mayfm",
      linkedin: "https://www.linkedin.com/in/mayela-fosado-mendoza/",
      email: "maye.fosado@gmail.com"
    }
  ];

  authorBlock.querySelectorAll("p").forEach(function (author, index) {
    const profile = profiles[index];
    if (!profile) return;

    const links = document.createElement("span");
    links.className = "author-profile-links";
    links.innerHTML =
      '<a class="author-profile-link" href="' + profile.github + '" target="_blank" rel="noopener">GitHub</a>' +
      '<span class="author-profile-separator" aria-hidden="true">/</span>' +
      '<a class="author-profile-link" href="' + profile.linkedin + '" target="_blank" rel="noopener">LinkedIn</a>' +
      '<span class="author-profile-separator" aria-hidden="true">/</span>' +
      '<a class="author-profile-link" href="mailto:' + profile.email + '">' + profile.email + '</a>';

    author.appendChild(document.createElement("br"));
    author.appendChild(links);
  });

  authorBlock.dataset.socialLinks = "ready";
});
</script>
```

# Descripción general

En este proyecto construirás una página en Quarto con un análisis visual de una base de datos de ventas de videojuegos.

El objetivo no es llenar respuestas en este documento. El objetivo es desarrollar una página con resultados: código, tablas resumidas, gráficas e interpretaciones breves.

Cada sección de análisis debe incluir:

- Una frase breve que indique qué se quiere mostrar.
- El código necesario para preparar los datos.
- Una gráfica construida con `ggplot2`.
- Una interpretación corta debajo de la gráfica.

El flujo de trabajo será:

```text
pregunta de análisis → preparación de datos → gráfica → interpretación
```

# Datos

Usaremos el archivo `vgsales.csv`, disponible en Kaggle como `Video Game Sales`.

Cada fila representa un videojuego. Algunas columnas importantes son:

| Columna | Descripción |
|---|---|
| `Rank` | Posición del videojuego dentro de la base |
| `Name` | Nombre del videojuego |
| `Platform` | Plataforma o consola |
| `Year` | Año de lanzamiento |
| `Genre` | Género del videojuego |
| `Publisher` | Compañía publicadora |
| `NA_Sales` | Ventas en Norteamérica |
| `EU_Sales` | Ventas en Europa |
| `JP_Sales` | Ventas en Japón |
| `Other_Sales` | Ventas en otras regiones |
| `Global_Sales` | Ventas globales |

Las ventas están reportadas en millones de copias.

# Crear el repositorio local

Crea una carpeta para tu proyecto e inicializa un repositorio local con Git.

```bash
mkdir video-game-sales-r
cd video-game-sales-r
git init
```

# Crear la estructura del proyecto

Dentro del repositorio, crea las carpetas necesarias.

```bash
mkdir data
mkdir scripts
mkdir figures
```

Crea los archivos principales.

```bash
touch README.md
touch ejercicio_videojuegos.qmd
touch scripts/01_analisis_videojuegos.R
```

Tu proyecto debe tener una estructura parecida a esta:

```text
video-game-sales-r/
├── data/
│   └── vgsales.csv
├── scripts/
│   └── 01_analisis_videojuegos.R
├── figures/
│   ├── grafica_01.png
│   ├── grafica_02.png
│   └── grafica_final.png
├── ejercicio_videojuegos.qmd
└── README.md
```

Los archivos de imagen se crearán cuando guardes tus gráficas.

# Descargar la base de datos

Si tienes configurada la herramienta de Kaggle en la terminal, puedes descargar la base de datos con:

```bash
pip install kaggle
```

```bash
kaggle datasets download -d gregorut/videogamesales -p data --unzip
```

Verifica que el archivo esté en la carpeta `data/`.

```bash
ls data
```

Debe aparecer el archivo:

```text
vgsales.csv
```

Si la descarga no funciona, usa el archivo `vgsales.csv` proporcionado por las personas instructoras y colócalo dentro de la carpeta `data/`.

# Primer commit

Guarda la estructura inicial del proyecto.

```bash
git status
git add .
git commit -m "Crea estructura inicial del proyecto"
```

# Preparar el entorno en R

En el archivo `ejercicio_videojuegos.qmd`, carga los paquetes necesarios.

```{r}
library(readr)
library(dplyr)
library(ggplot2)
library(tidyr)
library(forcats)
```

Importa los datos.

```{r}
videojuegos <- read_csv("data/vgsales.csv", show_col_types = FALSE)
```

# Exploración inicial

Antes de analizar, revisa la estructura de la base de datos.

```{r}
head(videojuegos)
dim(videojuegos)
names(videojuegos)
glimpse(videojuegos)
```

En tu página, incluye un párrafo breve que explique:

- Qué representa cada fila.
- Cuántas observaciones y columnas tiene la base.
- Qué variable usarás como medida principal de ventas.

# Limpieza básica

Revisa valores faltantes.

```{r}
colSums(is.na(videojuegos))
```

Revisa el tipo de dato de la columna `Year`.

```{r}
class(videojuegos$Year)
```

Convierte `Year` a número y elimina registros sin año o sin publicadora.

```{r}
videojuegos_limpio <- videojuegos %>%
  mutate(
    Year = readr::parse_number(as.character(Year))
  ) %>%
  filter(!is.na(Year)) %>%
  filter(!is.na(Publisher))
```

Compara la base original con la base limpia.

```{r}
dim(videojuegos)
dim(videojuegos_limpio)
```

Verifica que `Year` ya sea numérica.

```{r}
class(videojuegos_limpio$Year)
```

En tu página, incluye una nota breve sobre qué limpieza hiciste y por qué.

# Tema visual

Usa este tema para dar consistencia visual a tus gráficas.

```{r}
theme_videojuegos <- function() {
  theme_minimal(base_size = 13) +
    theme(
      plot.title = element_text(face = "bold", size = 16),
      plot.subtitle = element_text(size = 11),
      plot.caption = element_text(size = 9, color = "gray40"),
      axis.title = element_text(face = "bold"),
      panel.grid.minor = element_blank(),
      legend.position = "bottom"
    )
}
```

# Criterios para las gráficas

Cada gráfica debe cumplir con lo siguiente:

- Responder una pregunta clara.
- Tener un título informativo.
- Tener subtítulo cuando ayude a entender la comparación.
- Mostrar ejes con nombres claros.
- Incluir unidades cuando sea necesario.
- Ordenar categorías cuando corresponda.
- Evitar demasiadas categorías.
- Usar un diseño limpio.
- Incluir una interpretación breve.

# Ejercicio 1. Videojuegos con mayores ventas globales

Construye una visualización que muestre los 10 videojuegos con mayores ventas globales.

Prepara los datos:

```{r}
top_juegos <- videojuegos_limpio %>%
  select(Name, Platform, Year, Genre, Publisher, Global_Sales) %>%
  arrange(desc(Global_Sales)) %>%
  slice_head(n = 10)

top_juegos
```

En tu página, incluye una gráfica que represente estos datos.

Requisitos de la gráfica:

- Debe mostrar los nombres de los videojuegos.
- Debe mostrar las ventas globales.
- Debe estar ordenada de menor a mayor o de mayor a menor.
- Debe ser fácil de leer.

Debajo de la gráfica, escribe una interpretación corta.

# Ejercicio 2. Ventas globales por género

Construye una visualización para comparar las ventas globales acumuladas por género.

Prepara los datos:

```{r}
ventas_por_genero <- videojuegos_limpio %>%
  group_by(Genre) %>%
  summarise(
    ventas_globales = sum(Global_Sales, na.rm = TRUE),
    numero_juegos = n(),
    .groups = "drop"
  ) %>%
  arrange(desc(ventas_globales))

ventas_por_genero
```

En tu página, incluye una gráfica que muestre qué géneros concentran más ventas globales.

Requisitos de la gráfica:

- Debe comparar géneros.
- Debe usar ventas globales acumuladas.
- Debe ordenar los géneros.
- Debe comunicar si estás mostrando ventas totales, no ventas promedio.

Debajo de la gráfica, escribe una interpretación corta.

# Ejercicio 3. Número de juegos y ventas globales

Construye una visualización para explorar si los géneros con más juegos registrados también acumulan más ventas.

Prepara los datos:

```{r}
genero_juegos_ventas <- videojuegos_limpio %>%
  group_by(Genre) %>%
  summarise(
    numero_juegos = n(),
    ventas_globales = sum(Global_Sales, na.rm = TRUE),
    .groups = "drop"
  )

genero_juegos_ventas
```

En tu página, incluye una gráfica que compare `numero_juegos` y `ventas_globales`.

Requisitos de la gráfica:

- Debe mostrar la relación entre ambas variables.
- Cada punto o marca debe representar un género.
- Debe permitir identificar si hay géneros que no siguen el patrón general.

Debajo de la gráfica, escribe una interpretación corta.

# Ejercicio 4. Venta típica por género

Construye una visualización que muestre la venta mediana por género.

Prepara los datos:

```{r}
ventas_tipicas_genero <- videojuegos_limpio %>%
  group_by(Genre) %>%
  summarise(
    venta_promedio = mean(Global_Sales, na.rm = TRUE),
    venta_mediana = median(Global_Sales, na.rm = TRUE),
    numero_juegos = n(),
    .groups = "drop"
  ) %>%
  arrange(desc(venta_mediana))

ventas_tipicas_genero
```

En tu página, incluye una gráfica que represente `venta_mediana` por género.

Requisitos de la gráfica:

- Debe mostrar venta mediana, no venta total.
- Debe ordenar los géneros.
- Debe explicar en el título o subtítulo que se usa la mediana.

Debajo de la gráfica, escribe una interpretación corta.

# Ejercicio 5. Ventas por región

Construye una visualización que compare ventas acumuladas por región.

Prepara los datos:

```{r}
ventas_por_region <- videojuegos_limpio %>%
  summarise(
    Norteamerica = sum(NA_Sales, na.rm = TRUE),
    Europa = sum(EU_Sales, na.rm = TRUE),
    Japon = sum(JP_Sales, na.rm = TRUE),
    Otras_regiones = sum(Other_Sales, na.rm = TRUE)
  ) %>%
  pivot_longer(
    cols = everything(),
    names_to = "region",
    values_to = "ventas"
  ) %>%
  arrange(desc(ventas))

ventas_por_region
```

En tu página, incluye una gráfica que represente las ventas por región.

Requisitos de la gráfica:

- Debe comparar regiones.
- Debe usar ventas acumuladas.
- Debe estar ordenada.
- Debe evitar afirmar que una región "juega más" sin evidencia adicional.

Debajo de la gráfica, escribe una interpretación corta.

# Ejercicio 6. Ventas globales por década

Construye una visualización que muestre cómo se distribuyen las ventas globales por década.

Primero crea una columna llamada `decada`.

```{r}
videojuegos_limpio <- videojuegos_limpio %>%
  mutate(decada = floor(Year / 10) * 10)
```

Prepara los datos:

```{r}
ventas_por_decada <- videojuegos_limpio %>%
  group_by(decada) %>%
  summarise(
    ventas_globales = sum(Global_Sales, na.rm = TRUE),
    numero_juegos = n(),
    .groups = "drop"
  ) %>%
  arrange(decada)

ventas_por_decada
```

En tu página, incluye una gráfica que represente las ventas por década.

Requisitos de la gráfica:

- Debe mostrar el cambio temporal o la comparación entre décadas.
- Debe indicar que las ventas son acumuladas.
- Debe evitar conclusiones demasiado fuertes si la base no cubre todos los años por igual.

Debajo de la gráfica, escribe una interpretación corta.

# Ejercicio 7. Plataformas con mayores ventas globales

Construye una visualización con las 10 plataformas de mayores ventas globales.

Prepara los datos:

```{r}
top_plataformas <- videojuegos_limpio %>%
  group_by(Platform) %>%
  summarise(
    ventas_globales = sum(Global_Sales, na.rm = TRUE),
    numero_juegos = n(),
    .groups = "drop"
  ) %>%
  arrange(desc(ventas_globales)) %>%
  slice_head(n = 10)

top_plataformas
```

En tu página, incluye una gráfica que represente el top 10 de plataformas.

Requisitos de la gráfica:

- Debe mostrar solo las 10 plataformas principales.
- Debe ordenar las plataformas.
- Debe ser legible.
- Debe comunicar que se trata de ventas globales acumuladas.

Debajo de la gráfica, escribe una interpretación corta.

# Ejercicio 8. Ventas en Norteamérica y Europa

Construye una visualización para explorar la relación entre ventas en Norteamérica y ventas en Europa.

En tu página, incluye una gráfica usando `NA_Sales` y `EU_Sales`.

Requisitos de la gráfica:

- Debe mostrar la relación entre dos variables numéricas.
- Debe usar transparencia si los puntos se enciman.
- Puede incluir una línea de tendencia.
- Debe aclarar que una relación visual no implica causalidad.

Debajo de la gráfica, escribe una interpretación corta.

# Ejercicio 9. Género y región

Construye una visualización para comparar ventas por género en Norteamérica, Europa y Japón.

Prepara los datos:

```{r}
ventas_region_genero <- videojuegos_limpio %>%
  group_by(Genre) %>%
  summarise(
    Norteamerica = sum(NA_Sales, na.rm = TRUE),
    Europa = sum(EU_Sales, na.rm = TRUE),
    Japon = sum(JP_Sales, na.rm = TRUE),
    .groups = "drop"
  ) %>%
  pivot_longer(
    cols = c(Norteamerica, Europa, Japon),
    names_to = "region",
    values_to = "ventas"
  )

ventas_region_genero
```

En tu página, incluye una gráfica que compare ventas por género y región.

Requisitos de la gráfica:

- Debe comparar al menos tres regiones.
- Debe permitir ver si el patrón por género cambia entre regiones.
- Puede usar barras agrupadas o facetas.
- Debe evitar saturarse con demasiada información.

Debajo de la gráfica, escribe una interpretación corta.

# Ejercicio 10. Pregunta propia

Propón una pregunta adicional que pueda responderse con esta base de datos y represéntala con una gráfica.

Tu análisis debe incluir:

- La pregunta que elegiste.
- La preparación de datos necesaria.
- Una gráfica hecha con `ggplot2`.
- Una interpretación breve.
- Una limitación de tu análisis.

Evita repetir exactamente los análisis anteriores. Puedes usar las mismas variables si las combinas de otra manera o si respondes una idea distinta.

Debajo de la gráfica, escribe una interpretación corta.

# Guardar las gráficas

Para guardar una gráfica, primero guárdala como objeto.

Ejemplo:

```{r, eval=FALSE}
mi_grafica <- ggplot(top_plataformas, aes(x = fct_reorder(Platform, ventas_globales), y = ventas_globales)) +
  geom_col(width = 0.75) +
  coord_flip() +
  labs(
    title = "Top 10 plataformas por ventas globales",
    subtitle = "Ventas acumuladas en millones de copias",
    x = NULL,
    y = "Ventas globales",
    caption = "Fuente: Video Game Sales, Kaggle"
  ) +
  theme_videojuegos()

mi_grafica
```

Después usa `ggsave()`.

```{r, eval=FALSE}
ggsave(
  filename = "figures/grafica_final.png",
  plot = mi_grafica,
  width = 8,
  height = 5,
  dpi = 300
)
```

# Script de R

Además de tu página Quarto, crea un script llamado:

```text
scripts/01_analisis_videojuegos.R
```

Ese script debe incluir:

1. Carga de paquetes.
2. Importación de datos.
3. Limpieza básica.
4. Código para preparar las tablas usadas en tus gráficas.
5. Código para generar tus gráficas.
6. Código para guardar al menos una figura con `ggsave()`.

# Renderizar la página

Cuando termines, renderiza tu archivo Quarto a HTML.

Desde RStudio puedes usar el botón `Render`.

Desde la terminal puedes usar:

```bash
quarto render ejercicio_videojuegos.qmd
```

Esto generará una página HTML con tus resultados.

# Cierre con Git

Revisa el estado del repositorio.

```bash
git status
```

Agrega los archivos modificados.

```bash
git add ejercicio_videojuegos.qmd
git add scripts/01_analisis_videojuegos.R
git add figures/
git add README.md
```

Haz un commit.

```bash
git commit -m "Agrega visualizaciones de datos de videojuegos"
```

# Entregable

El entregable es una página HTML generada con Quarto que contenga todos tus resultados.

Tu repositorio o carpeta de entrega debe incluir:

- Carpeta `data/` con la base de datos.
- Carpeta `scripts/` con tu script de R.
- Carpeta `figures/` con tus gráficas guardadas.
- Archivo `ejercicio_videojuegos.qmd`.
- Archivo HTML generado por Quarto.
- Archivo `README.md`.
- Al menos un commit claro.
- Interpretaciones breves debajo de las gráficas.

# Lista de verificación final

Antes de entregar, revisa lo siguiente:

- La página HTML se genera sin errores.
- Todas las gráficas aparecen correctamente.
- Cada gráfica responde una idea clara.
- Los títulos comunican el mensaje principal.
- Los ejes tienen nombres claros.
- Las unidades están indicadas cuando es necesario.
- Las categorías están ordenadas cuando corresponde.
- Las gráficas no están saturadas.
- Las interpretaciones no exageran lo que los datos permiten concluir.
- El repositorio tiene una estructura clara.
